臺灣臺北地方法院民事判決
110年度訴字第6524號
原      告  李漢    
訴訟代理人  李惠群  
被      告  蘇珈瑩（原名蘇美玲）

            蘇美惠  
            蘇美娟  
上列當事人間請求分割共有物事件，本院於民國111年1月12日言
詞辯論終結，判決如下：
    主  文
兩造共有如附表一所示之不動產准予變價分割，所得價金由兩造
按附表二所示之比例分配。
訴訟費用由兩造按附表二所示之比例負擔。
    事實及理由
壹、程序方面：
　　本件被告蘇珈瑩經合法通知，未於言詞辯論期日到場，核無
    民事訴訟法第386條各款所列情形，爰依原告之聲請，由其
    一造辯論而為判決。
貳、實體方面：
一、原告主張：如附表一所示之不動產（下稱系爭不動產）為兩
    造所共有，應有部分各如附表一共有人之權利範圍欄所示。
    兩造就系爭不動產未定有不分割契約，亦無不能分割之限制
    ，惟伊無從聯繫被告蘇珈瑩，與被告蘇美惠、蘇美娟調解不
    成立，致無法協議達成分割方法。又附表一編號1所示建物
    為5層樓公寓之3樓區分所有建物，如以原物分割，顯有困難
    ，故以變賣共有物後分配價金之方式為分割，應屬妥適，爰
    依民法第823條第1項前段、第824條第2項第2款規定，提起
    本件訴訟等語。並聲明：如主文第1項所示。
二、蘇美惠、蘇美娟則以：伊不同意變價分割，希望將伊之持份
    出賣予原告等語，資為抗辯。並聲明：原告之訴駁回。
　　蘇珈瑩經合法通知，未於言詞辯論期日到場，亦未提出任何
    書狀以為聲明或陳述。　
三、查系爭不動產為兩造所共有，應有部分各如附表一共有人之
    權利範圍欄所示等情，有土地及建物登記謄本為證（本院卷
    第31至37頁），且為兩造所不爭執，堪信屬實。　　
四、本院之判斷：
  ㈠按各共有人，除法令另有規定外，得隨時請求分割共有物；
    但因物之使用目的不能分割或契約定有不分割之期限者，不
    在此限，民法第823條第1項定有明文。查系爭不動產為兩造
    所共有，應有部分各如附表一共有人之權利範圍欄所示，又
    兩造間就系爭不動產未定有不能分割之契約，或定有不分割
    之期限，且依系爭不動產之使用目的或法令亦非不能分割，
    則原告請求裁判分割，應屬有據。
　㈡次按共有物之分割，依共有人協議之方法行之；分割之方法
    不能協議決定，或於協議決定後因消滅時效完成經共有人拒
    絕履行者，法院得因任何共有人之請求，命為下列之分配：
    一、以原物分配於各共有人。但各共有人均受原物之分配顯
    有困難者，得將原物分配於部分共有人。二、原物分配顯有
    困難時，得變賣共有物，以價金分配於各共有人；或以原物
    之一部分分配於各共有人，他部分變賣，以價金分配於各共
    有人，民法第824條第1項、第2項定有明文。又分割共有物
    ，究以原物分割，或變價分割為適當，法院應斟酌當事人意
    願、共有物之使用情形、物之經濟效用及全體共有人之利益
    等情形而為適當分割，不受共有人所主張分割方法之拘束（
    最高法院87年度台上字第1402號、88年度台上字第600判決
    意旨參照）。查原告曾就系爭不動產協議分割乙事調解，惟
    未達成協議，有調解程序筆錄可稽（北司補卷第39頁）。系
    爭不動產建物為5層樓公寓之3樓區分所有建物及其坐落基地
    部分，建物面積80.09平方公尺、陽臺面積7.05平方公尺，
    有土地及建物登記謄本足參（本院卷第31至37頁），而共有
    人4人，如以原物分割，所分得面積不大，且各共有人分得
    之部分均有出入之需求，勢必須劃出共同使用之門廳或走道
    空間，並就該空間維持共有、約定使用或其他方式之法律關
    係，不僅減少各共有人得有效利用之空間，且將使法律關係
    複雜化，並減損共有物之經濟價值，故系爭不動產顯不適於
    原物分割。另蘇美惠、蘇美娟雖稱不同意變價分割，希望將
    伊之持份出賣予原告云云，惟原告不願受原物分配，難認可
    採。而原告主張之變價分割方式，在自由市場競爭之情形下
    ，將使系爭不動產之市場價值極大化，對於共有人而言，顯
    較有利。是本院審酌系爭不動產建物部分為3樓、使用情形
    、經濟效用、兩造之利益及意願等一切情狀，認系爭不動產
    之分割方法，以變價後價金按兩造應有部分比例分配為適當
    。又被告於民國109年12月24日以繼承為原因，登記建物公
    同共有權利範圍1/4、土地公同共有權利範圍410/40000，嗣
    經本院於110年10月29日以110年度訴字第3504號分割遺產事
    件判決由被告各按1/3之比例分割為分別共有確定，有土地
    及建物登記謄本、上開判決書、公務電話紀錄附卷可稽，上
    開判決為形成判決，故於判決確定時被告就上開原公同共有
    關係已消滅，而為分別共有即建物權利範圍各1/12、土地權
    利範圍各410/120000，是該部分變價後價金即無須再維持公
    同共有，得各按比例分配予被告，附此敘明。
五、綜上所述，原告依民法第823條第1項前段、第824條第2項第
    2款規定，請求兩造共有如附表一所示之不動產准予變價分
    割，所得價金由兩造按附表二所示之比例分配，為有理由，
    應予准許。
六、本件事證已臻明確，兩造其餘主張、陳述及所提之證據，經
    審酌均與本院前揭判斷不生影響，爰不一一詳予論述，附此
    敘明。
七、末按因共有物分割、經界或其他性質上類似之事件涉訟，由
    敗訴當事人負擔訴訟費用顯失公平者，法院得酌量情形，命
    勝訴之當事人負擔其一部，民事訴訟法第80條之1定有明文
    。本件分割共有物之方法，本應由法院斟酌何種方式較能增
    進共有物之經濟效益，並兼顧兩造之利益，以決定適當之分
    割方法，不因何造起訴而有不同，故原告請求分割之訴雖有
    理由，惟關於訴訟費用負擔，如全部由被告負擔，將顯失公
    平，依前開規定，除被告按其應有部分比例負擔外，勝訴之
    原告亦應按其應有部分比例負擔之。爰另諭知訴訟費用之負
    擔比例如主文第2項所示。
八、訴訟費用負擔之依據：民事訴訟法第78條、第80條之1。
中　　華　　民　　國　　111 　年　　1 　　月　　20　　日
                  民事第六庭    法  官  蕭清清
以上正本係照原本作成。
如對本判決上訴，須於判決送達後20日之不變期間內，向本院
提出上訴狀。如委任律師提起上訴者，應一併繳納上訴審裁判
費。 　
中　　華　　民　　國　　111 　年　　1 　　月　　20　　日
                                書記官  林家鋐
　　　　　　　　　　　　　　　
附表一：
編號   不動產名稱  面積     共有人之權利範圍   1 臺北市○○區○○段○○段000○號建物（門牌號碼：臺北市○○區○○○路0段000巷0號3樓） 3層：80.09平方公尺 陽臺：7.05平方公尺 合計：87.14平方公尺 蘇美惠 1/4    蘇美娟 1/4    蘇美惠 1/4 （即各1/12）    蘇美娟     蘇珈瑩     李漢 1/4  2 臺北市○○區○○段○○段00地號土地 617平方公尺 蘇美惠 410/40000    蘇美娟 410/40000    蘇美惠 410/40000 （即各410/120000）    蘇美娟     蘇珈瑩     李漢 40000分之410 

附表二：
 1 蘇美惠 4/12  2 蘇美娟 4/12  3 蘇珈瑩 1/12  4 李漢 3/12